臺北高等行政法院裁定
　　　　　　　　　　　　　　　　　　 94年度訴字第1976號
原　　　告　甲○○
　　　　　　壬○○
　　　　　　乙○○
　　　　　　丙○○
　　　　　　丁○○
　　　　　　戊○○
　　　　　　己○○
　　　　　　庚○○
　　　　　　辛○○
共　　　同
訴訟代理人　陳國雄律師
被　　　告　法務部行政執行署
代　表　人　癸○○（署長）
上列當事人間因有關行政執行事務事件，原告提起行政訴訟，本
院裁定如下：
    主  文
原告之訴駁回。
訴訟費用由原告負擔。
    理  由
一、按「義務人或利害關係人對執行命令、執行方法、應遵守之
    程序或其他侵害利益之情事，得於執行程序終結前，向執行
    機關聲明異議。前項聲明異議，執行機關認其有理由者，應
    即停止執行，並撤銷或更正已為之執行行為；認其無理由者
    ，應於10日內加具意見送直接上級主管機關於30日內決定之
    。行政執行，除法律另有規定外，不因聲明異議而停止執行
    。但執行機關因必要情形，得依職權或申請停止執行。」行
    政執行法第9條定有明文。再按「行政執行如依行政機關作
    成之行政處分或法院裁定為之者，其聲明異議係對上述行政
    執行程序有關的事項有所不服請求救濟，與義務人對行政機
    關作成之行政處分不服應循訴願、行政訴訟程序請求救濟，
    或對法院裁定不服，應提抗告者，迥然不同。故處理本條聲
    明異議之機關，最高層次祇到執行機關之直接上級主管機關
    為止，又執行機關或其直接上級主管機關對聲明異議所為之
    決定，非行政處分，義務人或利害關係人不得對之提起訴願
    、再訴願或行政訴訟。2.行政執行貴在迅速有效，始能提高
    行政效率，故其救濟程序宜採簡易之聲明異議方式。除執行
    機關認其聲明異議有理由，應即停止執行，並撤銷或更正已
    為之執行行為外，如認其無理由者，應於十日內加具意見，
    送直接上級主管機關於三十日內決定之，異議人對之不得再
    聲明不服。」，有行政執行法第9條之立法理由可資參照。
    因此，行政執行法第九條所定之聲明異議程序有別於一般行
    政救濟程序，為一法定之特別救濟程序，異議人對行政執行
    署之決定應不得聲明不服。
二、本件原告以渠等係被告所屬板橋行政執行處（以下簡稱板橋
    行執處）92年度助執字第490號王上林等滯納遺產稅行政執
    行事件拍賣程序之拍定人，該處前就王上林所有坐落台北縣
    新莊市○○段602地號等11筆土地辦理查封登記，嗣經鑑價
    並詢問移送執行機關即財政部臺北市國稅局等對拍賣最低價
    格意見後，業於93年9月17日上午10時拍賣，其中台北縣新
    莊市○○段663地號土地由原告參與競標拍得。惟王上林以
    上開拍賣程序有未經合法通知之情形而向板橋行執處聲明異
    議，該處認其無理由加具意見送經被告審理結果，於93年11
    月29日以93年度署聲議字第508號聲明異議決定書決定「本
    署板橋行政執行處92年度助執字第490號行政執行事件93年9
    月17日上午10時所進行之拍賣程序撤銷。其餘聲明異議駁回
    」。原告不服，提起訴願，遭訴願機關法務部決定不受理，
    原告猶不服，遂向本院提起行政訴訟。
三、查行政執行法第9條所定之聲明異議程序有別於一般行政救
    濟程序，應為一法定之特別救濟程序，異議人對法務部行政
    執行署之決定應不得聲明不服，已如前述。雖立法院係以行
    政院所提「行政執行法重行修正草案」為藍本經朝野協商通
    過行政執行法修正條文，而原草案中關於「異議人對之不得
    再聲明不服」部分於二讀會前經朝野協商後未見諸文字，惟
    前述執行機關之直接上級機關即行政執行署為最終之決定之
    立法理由並未為刪除，因此尚不能以前述行政院函送立法院
    審議之「行政執行法重行修正草案」第9條第2項關於「異議
    人對之不得再聲明不服」文字遭刪除，即認對聲明異議所為
    之決定，不准提起行政救濟於法有違。況行政執行貴在迅速
    有效，始能提高行政效率，故其救濟程序乃採簡易之聲明異
    議方式（行政執行法第9條立法理由第3項參照），如再允許
    異議人對執行機關之直接上級機關就聲明異議所為之決定提
    起訴願及行政訴訟，則無異聲明異議成為就聲明異議所不服
    之執行行為提起訴願及行政訴訟之前置程序，行政救濟程序
    多一層級，反有失行政執行救濟程序採取簡明之聲明異議方
    式之立法本旨。又行政執行如依行政機關作成之行政處分或
    法院裁定為之者，其聲明異議係對上述行政執行程序有關的
    事項有所不服請求救濟，與義務人對行政機關作成之行政處
    分不服應循訴願、行政訴訟程序請求救濟，或對法院裁定不
    服，應提抗告者，迥然不同，已如前述。行政執行法第9條
    有關聲明異議之規定非僅適用於同法第2章「公法上金錢給
    付義務之執行」，尚包括第3章「行為或不行為義務之執行
    」及第4章「即時強制」，而行政執行措施多屬事實行為，
    不涉及行政實體法上之判斷，縱執行措施兼具行政處分之性
    質或為另一行政處分，但執行程序貴在迅速終結，法律既明
    定聲明異議為其特別救濟程序，就聲明異議有無理由，由執
    行機關之直接上級主管機關決定之，關於行政執行之執行名
    義既為行政機關行政處分或法院裁定，可依通常之行政爭訟
    程序請求救濟以獲得保障，已符合司法院釋字第423號解釋
    就一般行政處分應保障人民訴願及訴訟權益之意旨。至於行
    政執行階段，對於執行程序不服之救濟，係因應執行程序爭
    訟之非涉實體法判斷之特殊性，適用「效率」法律原則而採
    簡明之聲明異議方式，此特別救濟程序與一般行政處分之爭
    執應允其提起訴願、行政訴訟以資救濟，如無法律明文而對
    人民訴訟權利加以限制，即與法律保留原則不符者，應為不
    同法律原則取捨後所為之適用問題，與司法院釋字第423號
    解釋就一般行政處分應保障人民訴願及訴訟權益之意旨並不
    相違。再由以上立法理由及聲明異議制度之設計，已可見我
    國關於行政執行程序爭執係採聲明異議之特別救濟程序，而
    非採訴願、行政訴訟之一般救濟程序，故認對聲明異議之決
    定不得聲明不服，應符合立法之本旨，並非以司法判決限制
    或剝奪人民訴訟權利。況關於行政執行之聲明異議係對執行
    程序事項有所爭執，與涉及行政實體法上之判斷之爭議不同
    ，異議人如就執行名義實體法事項有所爭執，亦得提債務人
    異議之訴，由高等行政法院受理以資救濟（行政訴訟法第
    307條參照），期臻妥慎；但就執行程序事項有所爭執，由
    執行機關之直接上級機關為救濟之最高機關設計，係基於行
    政執行程序爭訟非涉實體法判斷之特性，為達訴訟經濟之立
    法目的，適用「效率」法律原則而採簡明之聲明異議制度設
    計，此一制度方式係基於不同立法目的，就不同法律原則間
    經立法斟酌取捨後所據以採行。故不能指行政執行程序爭議
    之救濟以執行機關之直接上級主管機關為救濟之最高機關，
    係有悖權力分立之法理。
四、經查原告係就被告93年11月29日93年度署聲議字第508號聲
    明異議決定書不服，提起本件行政訴訟。惟查原告不服上開
    聲明異議決定書，向法務部提起訴願，並經法務部於94年4
    月29日法訴字第0941700096號為不受理之決定，依前開說明
    ，原告對被告之決定，自不得再依一般行政救濟程序聲明不
    服。從而原告起訴請求撤銷被告93年11月29日93年度署聲議
    字第508號拍賣程序之處分及法務部訴願決定暨繼續行政執
    行程序等項，為不合法，應予駁回。原告之訴既不合法，其
    實體上之主張，即無庸審究，併予敘明。
五、依行政訴訟法第107條第1項第10款、第104條、民事訴訟法
    第95條、第85條第1項前段，裁定如主文。
中　　華　　民　　國　　94　　年　  10　　月　 31  　 日
                  第二庭審判長法    官  鄭忠仁
                              法    官  蕭惠芳
                              法    官  林育如
上為正本係照原本作成。
如不服本裁定，應於送達後10日內向本院提出抗告狀（須按他造
人數附繕本）。
中　　華　　民　　國　　94　　年　  10　　月　 31  　 日
      　　　　　　　　　　　　書 記 官　林惠堉
